臺灣高等法院刑事判決
上　訴　人　臺灣臺北地方法院檢察署檢察官
上　訴　人
即　被　告　甲○○
指定辯護人　本院公設辯護人　王永炫
上列上訴人因被告違反妨害國幣懲治條例等案件，不服臺灣臺北
地方法院94年度訴字第508號，中華民國94年6月24日第一審判決
（起訴案號：臺灣臺北地方法院檢察署94年度偵緝字第69號），
提起上訴，本院判決如下：
    主  文
原判決關於行使偽造私文書罪及定執行刑部分均撤銷。
甲○○被訴行使偽造私文書罪及行使偽造特種文書罪部分均無罪
。
其他上訴駁回。
    事  實
一、緣丙○○（經臺灣桃園地方法院93年訴字第1803號判決有期
    徒刑六年八月，上訴後，由本院94年上訴字第2065號案件審
    理中）係設於臺北市萬華區○○○路○段109號之顯榮藝品店
    實際負責人，在上址一、二樓間以畫框設置暗門及電動搖控
    鎖以管制上下樓之進出，並在二樓通道口設有監視器，丙○○以該藝品店為掩護，在二樓從事偽造貨幣之不法勾當。甲○○自民國（下同）91年9 月間起即以每月新臺幣（下同）
    33000 元之薪資受雇於丙○○，在顯榮藝品店為打理雜物、
    顧店等事務。甲○○在藝品店工作期間，曾見丙○○在顯榮
    藝品店二樓以美工刀切割新臺幣一千元之偽鈔，明知丙○○
    有偽造千元偽鈔之行為，竟於 92年1月間某日，與丙○○基
    於意圖供行使之用而交付偽造紙幣於人之共同犯意聯絡，將
    丙○○偽造完成之新臺幣千元紙幣50張（5 萬元），持往臺
    北縣、市間之華江橋下，交付予坐於某自用小客車內不詳姓
    名之成年人男子二人，並向該二人中之一人收取2 萬元，以
    2萬元代價出售偽造新臺幣千元鈔50 張，甲○○完成交易後
    ，再受丙○○之命將所收取之款項，用以給付顯榮藝品店之
    房租。嗣於同年2月18日下午5時30分許，丙○○命不知情之
    陳成國載送甲○○前往臺北市○○路75之1號7樓六和旅行社
    取回原送請該旅行社辦理乙○○護照之證件時，為審查乙○○申辦護照時發覺乙○○身分證有異，而在上址旅行社內埋
    伏等候之內政部警政署航空警察局員警，當場查獲，警方人
    員隨由甲○○陪同在顯榮藝品店二樓查扣如附表所載丙○○
    偽造新臺幣之工具及偽造之新臺幣千元紙幣16張。
二、案經內政部警政署航空警察局、臺北市政府警察局移送臺灣
    臺北地方法院檢察署檢察官偵查起訴。
    理  由
壹、意圖供行使之用而交付偽造紙幣部分：
一、上訴人即被告甲○○矢口否認有意圖供行使之用而交付偽造
    紙幣之犯行，辯稱：伊不知丙○○命伊交付之物品係偽造之
    紙幣，伊依照丙○○指示交付一紙包後，對方人員交伊轉交
    丙○○2萬元，伊以為係該二人還債之欠款云云。惟經查：
  (一)被告於 92年1月間某日，受丙○○之命將丙○○偽造完成之
    新臺幣千元紙幣50張，持往臺北縣、市間之華江橋下，交付
    予坐於某自用小客車內不詳姓名之成年男子二人，並向該成
    年男子二人中之一人收取2萬元，取回之2萬元，被告依丙○○之命給付房租等情；業據被告於警詢、偵查、原審（見原
    審卷第13頁反面）及本院審理時供承不諱。
  (二)被告及同在顯榮藝品店工作之證人林俊義於警詢、偵查及原
    審審理時均一致稱：顯榮藝品店之二樓係丙○○所使用；被
    告於檢察官偵訊時更供承：「丙○○不知道從那裡拿回來的
    偽鈔，他拿回來時是還沒有切的，一張紙上有5 張偽鈔（後
    改稱6 張偽鈔），丙○○用美工刀把它切開，而且刻了一個
    菊花浮水印的印章蓋在上面，我都有親眼看到。我知道他有
    給人家換偽鈔，我知道有一次用五萬偽鈔換二萬真鈔」（見
    偵緝字第124號卷第14 頁）。被告於原審調查時亦供承，知
    道丙○○在做偽鈔（見聲羈字第451 號卷第11頁）。證人林
    俊義於警詢及原審審理時亦結證稱：伊看過丙○○在黏貼偽
    鈔上之防偽線。參酌警方在顯榮藝品店二樓辦公室內及書架
    上藝術家雜誌內搜得新臺幣千元紙幣16張，經鑑定結果均係
    偽造之新臺幣千元券，有中央印製廠中印發字第0920002571
    號函（見偵字第8096號卷第81頁）可憑，警方且在上址店內
    搜得附表所示偽鈔防偽線1張、偽鈔用紙（殘片）9張、偽鈔
    浮水印章、印台（浮水用印）1個、偽鈔測試筆1枝、浮水印
    樣本紙張1張、放大鏡（一大一小）2 個、毛刷1枝、雕刻針
    筆（自製）6枝、彩色黏膠筆6枝、墨水（紫色1瓶、橘色1瓶
    、藍色2瓶）4瓶、數字橡皮條5條等物（見偵字第8096 號卷
    第33頁），足認丙○○確有在顯榮藝品店二樓從事偽造新臺
    幣千元紙幣之行為。而被告受丙○○之命交付偽造新臺幣千
    元紙幣50張，取回2 萬元真鈔之事實，業據被告於偵查及原
    審初訊時自白。被告雖辯稱，伊交付時不知該紙包內係偽鈔
    ，待對方交付2 萬元後，才知道云云。惟衡之被告於交付該
    50張千元紙幣前已經見過丙○○有偽造偽鈔之行為，且被告
    於偵查中對其交付偽鈔前主觀之認知亦曾供承：「其實那一
    次，我會認識那是偽鈔，也是因為一來有看過丙○○在割偽
    鈔，二來沒有特別原因不需要以鈔票換鈔票，當時我是這樣
    認為的。」（見偵緝字第69號卷第31頁）。而被告雖稱交付
    時，偽鈔係以紙包住，故不知其內係偽鈔云云。但若非被告
    得丙○○之信任，丙○○焉會請被告交付偽鈔予購買偽鈔之
    人，且偽鈔僅以紙包住，以手觸摸，應可知悉其內為鈔券，
    足認被告於交付偽造紙幣前即已認知係在以偽鈔換真鈔。被
    告所辯，應係卸責之詞，不足採信。
  (三)丙○○因偽造新臺幣，經臺灣桃園地方法院93年訴字第1803
    號判決有期徒刑六年八月，上訴後由本院94年上訴字第2065
    號案審理中，有臺灣桃園地方法院93年訴字第1803號判決（
    本院卷第43頁）及其前科資料可憑（見本院卷第27頁）。
  (四)綜上，被告於偵查及原審調查時已就意圖供行使之用交付偽
    造紙幣犯行之自白，並有證人林俊義之證詞及在顯榮藝品店
    查扣如附表所示之物及偽鈔新臺幣千元券16張足供為補強證
    據，被告於偵查中之自白與事實相符，本件事證已明，被告
    犯行足堪認定。
二、被告以偽造之紙幣換取真鈔，核其所為，係犯刑法第196 條
    第1 項之意圖供行使之用而交付偽造之紙幣罪。起訴書認被
    告係以幫助之意思犯罪，屬幫助犯云云。惟被告明知所交付
    之紙鈔新臺幣千元券50張係屬偽鈔，竟受丙○○之命前往交
    付予不詳姓名之二人，更自該二人處收回真鈔2 萬元，被告
    係以幫助丙○○之意思而參與犯罪構成要件之行為，自屬正
    犯，而非幫助犯，且經公訴檢察官於原審審理時更正被告係
    屬正犯而非幫助犯（見原審卷第72頁），自毋庸變更起訴法
    條。被告以幫助丙○○之意思，而為上述交付偽造紙幣之行
    為，係以幫助之意思參與犯罪構成要件之行為，被告與丙○○皆應論為共同正犯。
三、原審審酌被告有傷害罪前科，明知丙○○從事偽造貨幣之非
    法勾當，竟仍受丙○○之託而為上揭交付偽造紙幣之罪行，
    及被告犯罪動機、目的、手段等一切情狀，適用刑法第28條
    、第196條第1 項、罰金罰鍰提高標準條例第1條前段，判處
    被告有期徒刑3年2月，再以扣案偽造之新臺幣千元紙幣16張
    ，為偽造之通用紙幣，不問屬於犯人與否，依刑法第200 條
    規定宣告沒收；至扣案附表所示之物，係丙○○偽造紙幣所
    用之物，非為供被告犯本罪所用之物，亦非違禁物，故不為
    沒收之諭知。再以被告被訴幫助丙○○偽造貨幣部分不成立
    犯罪，惟因檢察官認被告之幫助偽造貨幣與此部分判決有罪
    之犯行，有方法結果之牽連關係，屬裁判上一罪，故不另為
    無罪之諭知，均於理由中詳予敘明（詳如後述），經核並無
    不合，被告提起上訴，仍執陳詞，否認此部分犯罪，核無理
    由，檢察官提起上訴，指原審量刑過輕，亦無理由，均應予
    駁回。
四、公訴意旨又以：被告甲○○基於幫助丙○○意圖供行使之用
    而偽造新臺幣之意思，於91年9月至92年3月13日間之不詳時
    日起，明知丙○○在前述顯榮藝品店一、二樓處，印製偽造
    之新臺幣千元紙鈔，並製作浮水印章與防偽線，且將未完成
    之偽鈔裁割、晾曬，待製作完成後伺機向不特定人銷售渠等
    所製作完成之偽鈔。竟於91年9月至92年3月13日間之不詳時
    日，受丙○○之命，攜帶內有50張面額千元偽造新台幣之包
    裹，前往臺北市華江橋下某處，依丙○○所述之車牌號碼找
    到2個姓名年籍不詳之人，甲○○將前述包裹交給該2人，該
    2人打開包裹並點收無誤後，交給甲○○2萬元（真鈔）（被
    告意圖供行使之用而交付於人之犯行業據論罪如上），因認
    被告另涉犯妨害國幣懲治條例第3條第1項之幫助偽造幣券罪
    云云。按犯罪事實應依證據認定之，無證據不得認定犯罪事
    實；不能證明被告犯罪者，應諭知無罪判決，刑事訴訟法第
    154條第2項、第301條第1項分別定有明文。訊據被告堅詞否
    認有幫助偽造幣券之犯行，辯稱：伊雖有看見丙○○在偽鈔
    上切割及押印浮水印，但伊並未參與等語。經查，證人林俊
    義於警詢、偵查及原審審理中雖均證稱：有看過丙○○在黏
    貼防偽線之行為等語，但均未證述被告有幫助丙○○偽造幣
    券之行為，原審傳訊證人丙○○於原審審理詰問時，否認有
    偽造幣券犯行，有卷附筆錄足稽。復查無證據足以證明被告
    有於丙○○偽造幣券時為幫助之行為，又扣案偽造之幣券及
    附表所示之物，並無證人之供述證據足以連結被告之幫助偽
    造紙幣行為，單以扣案之物亦不能證明被告有幫助偽造幣券
    之犯行，檢察官提起上訴，以被告受雇於丙○○，在該店內
    幫忙，又交付偽鈔於購買之人，認被告係幫助丙○○製造偽
    鈔云云。惟被告受雇於丙○○，在該店內幫忙，但被告僅知
    丙○○製造偽鈔，尚不足以認定被告就丙○○之製造偽鈔有
    何幫助行為。況與被告同事之林俊義經檢察官調查後，認其
    雖知丙○○製造偽鈔，但無證據足認其有幫助製造偽鈔之行
    為，而予以不起訴處分（見偵緝字第16號卷第52頁），自不
    能以被告受雇於丙○○在該店幫忙及為前述之交付偽鈔之行
    為，即令被告負幫助製造偽鈔之責，此部分不能證明被告犯
    罪，惟公訴人認此部分與上揭被告意圖供行使之用而交付偽
    造新臺幣罪間，有裁判上一罪之牽連關係，爰不另為無罪之
    諭知。
貳、被告被訴行使偽造私文書罪及行使偽造特種文書罪部分：
一、公訴意旨略以：甲○○與丙○○基於共同犯意聯絡，先由丙○○命甲○○取得不知情之乙○○國民身分證，加以換貼他
    人照片而加以變造後，復由丙○○於92年1月22日下午7時許
    ，在上址顯榮藝品店內交付予不知情之謝志陽，再由謝志陽
    委託不知情之六和旅行社葉淑娟，並偽造乙○○之署押於中
    華民國普通護照申請書申請人簽名欄上，持向外交部領事事
    務局申辦護照（護照未獲外交部核發），足生損害於外交部
    領事事務局對於護照管理之正確性及乙○○，因認甲○○涉
    有刑法第216條、第212條、第210 條之罪嫌，並認所犯行使
    偽造私文書及行使偽造特種文書二罪間有方法結果之牽連關
    係云云。
二、按犯罪事實應依證據認定之，無證據不得認定其犯罪事實；
    又不能證明被告犯罪者，應諭知無罪之判決，刑事訴訟法第
    154條第2項、第301條第1項分別定有明文。次按認定被告有
    罪之事實，應憑證據，如未能發現相當之證據，或證據不足
    以證明，自不能以推測或擬制之方法，以為裁判之基礎；且
    認定犯罪事實所憑之證據，其為訴訟上之證明，須達於通常
    一般人均不致有所懷疑，而得確信其為真實之程度者，始得
    據為有罪之認定，倘其證明尚未達到此一程度而有合理之懷
    疑存在時，尚難為有罪之認定基礎；苟積極證據不足以為不
    利於被告事實之認定，即應為有利於被告之認定，更不必有
    何有利之證據（參見最高法院30年上字第816號、40 年台上
    字第86號、76年台上字第4986號判例）。
三、檢察官認被告此部分成立犯罪，係以被告承認受丙○○之命
    取得乙○○之身分證，又受丙○○之命，至旅行社取回乙○○之護照，復有卷附乙○○名義之中華民國普通護照申請書
    可憑，而乙○○之身分證係變造者，亦有內政部警政署刑事
    警察局92年3月20日刑鑑字第41007號鑑驗通知書在卷足稽為
    論據。惟被告矢口否認知悉乙○○身分證上之相片被換貼及
    偽造乙○○名義之中華民國普通護照申請書，持向外交部申
    辦乙○○名義之護照。
四、經查，葉淑娟於警詢中供稱，乙○○之身分證是謝志陽交付
    給我，由我申辦護照，謝志陽告訴我說，是他朋友黃先生委
    託辦理，我有打電話問謝志陽該張署名乙○○之護照申請書
    上資料如何填寫，謝志陽給我黃先生電話（0000000000，按
    該電話即係丙○○使用，見偵字第10387號卷第6頁），請我
    和黃先生連絡，黃先生才告訴我如何填寫護照申請資料，我
    不知道乙○○身分證係偽造或變造（見偵字第10387 號卷第
    29、30頁）。謝志陽於警詢時供稱，我弟弟在旅行社上班，
    我朋友委由我幫他辦理護照，我朋友給我的名片登載為丙○○，電話係0000000000，有關之護照申請書及身分證等資料
    ，是他於92年1月22日在臺北市○○○路○段109 號他公司處
    交給我，當天晚上我轉交給我弟弟女朋友葉淑娟（見偵字第
    10387號卷第33、34頁）。乙○○於警詢時供稱，在 91年11
    、12月時，林忠華說要我的身分證借他辦理所得稅扣繳，會
    給我好處，我因欠機車行錢，所以我的身分證押在那裡，林
    忠華自行至五股鄉民義車行拿我的身分證，林忠華告訴我將
    身分證拿給丙○○，所以隔兩三天後，我到丙○○店裡找他
    要回我的身分證，但丙○○不給並且拿球棒打我，又隔兩三
    天，丙○○叫甲○○找我，甲○○並將我的身分證交給我，
    甲○○交還給我的身分證相片欄上之膠模有明顯遭到破壞，
    甲○○、林忠華是我的朋友，丙○○是甲○○老板（見偵字
    第10387號卷第13、14 頁）。丙○○於警詢時供稱，我將乙○○之身分證及照片交予謝志陽，委由渠代辦申請，又叫甲○○及陳成國至旅行社領取乙○○之護照（見偵字第 10387
    號卷第6、7頁）。被告於警詢時供稱，我至六和旅行社向葉
    淑娟取回署名乙○○護照時，因乙○○身分證已遭變造申領
    護照，所以被埋伏警員查獲，我不知道乙○○身分證已遭變
    造換貼相片，乙○○是我朋友，丙○○叫我去找乙○○拿身
    分證，我就找林忠華至五股鄉○○路機車行拿乙○○押在那
    裡的身分證，翌日乙○○到北市○○○路○段109 號店裡找
    丙○○，他們可能討論護照申請事宜，隔兩三天丙○○叫我
    拿乙○○的身分證到乙○○住處還他，當初交還給乙○○身
    分證時，相片係乙○○本人，但警方提示之身分證相片不同
    （見偵字第10387號卷第20、21 頁）。被告於本院調查時且
    供稱，乙○○的身分證，我是去找林忠華拿的，丙○○是我
    老闆，他拜託我去向林忠華拿的，因為我以前在五股工作，
    乙○○有跟我喝過一次酒，乙○○的身分證是丙○○交給謝
    志陽，而後謝志陽交給旅行社，不是我交的。我不知道其中
    有何不法，丙○○說要去大陸娶親，假結婚讓大陸女子入境
    到臺灣，這樣他可以藉此賺一點錢，那乙○○也說他要去。
    我不知道他們是要用人頭使用不詳姓名的人的相片貼在乙○○的身分證上。我拿回乙○○的身分證時，上面是貼他的相
    片，我沒有貼別人的相片在乙○○的身分證上（見本院卷第
    77頁）。由上述諸人所供，被告雖有取得乙○○之身分證轉
    交予丙○○，及至旅行社欲領取乙○○之護照，但被告否認
    有變造乙○○之身分證，亦否認有偽造乙○○之署押以偽造
    乙○○名義之護照申請書，且嗣後乙○○之身分證係由丙○○交予謝志陽，謝志陽再交予葉淑娟，而護照申請書上之資
    料係葉淑娟與丙○○聯絡後所填，並非被告所為，亦無何證
    據足認被告有知情參與變造乙○○身分證（即換貼另一不詳
    姓名人之相片），並假冒乙○○名義申領護照。至於被告於
    偵查中雖供承：伊知丙○○係在做非法之事情，有幫人辦假
    身分證，有見過乙○○身分證上照片之人云云。但被告既以
    為乙○○係欲去大陸結婚，故取回乙○○之身分證交予丙○○申領護照，乃合理之舉，而被告雖見過乙○○身分證上相
    片之人，亦不能因此即認定被告知悉伊取回之乙○○身分證
    係欲供偽造身分資料，並換貼他人之相片而另偽造一身分証
    ，此部分犯行不能證明被告知情而參與，即不得科被告以行
    使偽造身分證及行使偽造私文書之罪。
五、檢察官提起上訴，認原審此部分量刑過輕，並無可採，被告
    提起上訴，否認此部分犯罪，則為有理由，應由本院將原判
    決關於行使偽造私文書及定執行刑部分均撤銷改判，另諭知
    被告被訴行使偽造私文書罪及行使偽造特種文書罪部分均無
    罪。
據上論斷，應依刑事訴訟法第369條第1項前段、第364條、第301
條第1項、第368條，判決如主文。
本案經檢察官張秋雲到庭執行職務。
中    華    民    國    94    年    10     月    18   日
                  刑事第十四庭審判長法  官  張連財
                                    法  官  楊照男
                                    法  官  林明俊
附表：
編號
一、防偽線1張
二、偽鈔用紙殘片9張
三、偽鈔浮水印章6顆
四、浮水印用印台1個
五、偽鈔測試筆1支
六、浮水印樣本紙1張
七、放大鏡2個
八、毛刷1枝
九、雕刻針筆6枝
十、彩色黏膠筆6枝
十一、浮水印墨水空罐1個
十二、墨水（紫色1瓶、橘色1瓶、藍色2瓶）4瓶
十三、數字橡皮條5條
十四、注射墨水用針筒1支
十五、名片4本、筆記型電腦1台、磁片3片
以上正本證明與原本無異。
如不服本判決，應於收受送達後十日內向本院提出上訴書狀，其
未敘述上訴之理由者並得於提起上訴後十日內向本院補提理由書
（均須按他造當事人之人數附繕本）。
                                    書記官  蕭進忠
中　　華　　民　　國　　94　　年　　10　　月　　24　　日
附錄論罪科刑法條：
刑法第196條第1項
行使偽造、變造之通用貨幣、紙幣、銀行券，或意圖供行使之用
而收集或交付於人者，處3年以上10年以下有期徒刑，得併科5千
元以下罰金。
